最高法院民事判決　　　　　　　　　　　　　　　八十七年度台上字第一八三九號
　　上　訴　人　江勝坤
　　　　　　　　林金超
　　　　　　　　林金芳
　　　　　　　　陳重慶
　　　　　　　　賴坤炎
　　共　　　同
　　訴訟代理人　邱瑞忠律師
　　　　　　　　廖學興律師
　　　　　　　　林倖如律師
　　被 上訴 人　張政義
右當事人間請求返還股金事件，上訴人對於中華民國八十六年二月五日台灣高等法院
第二審判決（八十五年度上字第一七九四號），提起上訴，本院判決如左：
    主  文
上訴駁回。
第三審訴訟費用由上訴人負擔。
    理  由
本件被上訴人主張：李秋蘭投資事業於民國七十九年六月間因經營不善停業，上訴人
係長虹證券股份有限公司（下稱長虹公司）之常務董事，並就該投資事業所負債務負
背書責任，因恐伊追討，上訴人與伊於同年十二月間訂立協議書（下稱系爭協議書）
，約定上訴人自七十九年十二月起至八十一年十一月止，兩年內按月無息將伊投資於
該合夥事業之股金全部返還完畢，係上訴人應允返還伊投資款之債務承擔契約，上訴
人應共同返還伊新台幣（下同）五百萬元，已給付一百十四萬五千七百八十五元，故
尚積欠伊三百八十五萬四千二百十五元等情，求為命上訴人各給付伊七十七萬零八百
四十三元，及江勝坤自八十五年三月六日、其餘上訴人自八十五年二月十七日起算之
法定遲延利息之判決。
上訴人則以：伊受被上訴人之委託，願善盡一切努力代為清理合夥事業之剩餘財產，
兩造乃於七十九年十二月二十日訂立系爭協議書。伊並未向李秋蘭投資事業借款買賣
股票，而於簽立協議書時，亦未對該投資事業負任何背書債務，故伊無與被上訴人簽
立和解性質協議書之必要，是兩造所訂立者，乃委任契約，伊已依約將剩餘財產分派
與被上訴人及訴外人，並無任何債務不履行問題，被上訴人之請求，即屬無理等語，
資為抗辯。
原審斟酌全辯論意旨及調查證據之結果，以：按解釋當事人之契約，應以當事人立約
當時之真意為準，而真意何在，又應以過去事實及其他一切證據資料為斷定之標準，
不能拘泥文意致失真意。上訴人以兩造所合夥投資之李秋蘭投資事業經營不善，伊受
被上訴人等委託，代為清理剩餘財產，並表示伊僅須善盡一切努力收取債權，倘收不
回來伊不用負責，伊始同意云云為辯，並提出台灣宜蘭地方法院八十一年度自字第一
七號背信案件自訴理由狀、資金去路表、投資事業善後資產一覽表為證，其聲請傳訊
之證人林孟崇、陳維賢亦附合上訴人之說詞。查兩造於七十九年十二月二十日訂立之
協議書，雖前段記載：「受委託人：江勝坤……甲方（即上訴人）……乙方（即被上
訴人）委託甲方出面代理設法清理……雙方委託條件如下」，並分別於第一條、第五
條、第六條中出現委託之字樣。惟按稱委任者，謂當事人約定，一方委託他方處理事
務，他方允為處理之契約，民法第五百二十八條有明文規定。上訴人並不諱言伊係長
虹公司之股東兼董事，且於其被訴背信罪刑事案件，亦坦承：「我們因支票上有我們
的背書，我們不得已才負責處理公司（即李秋蘭投資事業）剩餘財產，以償還到期支
票票款」，「因我們都有在支票背書，人家來討債，本來李秋蘭他們有出面協調，後
來未解決，我們沒辦法，雖未拿到帳簿憑證，由於背書責任，我們不能不解決」各等
語。且證人李秋蘭證稱：「公司（即李秋蘭投資事業）負責人有六人賴坤炎、林金超
、林金炎、陳重慶、江勝坤、李水隆」，「我們投資公司借款給長虹公司的董監事買
股票，後來那些董監事無法還錢，才以長虹股票抵償返還」等語。是兩造所投資之李
秋蘭投資事業，上訴人及李秋蘭固互推稱對方為負責人，因帳簿憑證已滅失而無法判
明，惟上訴人就該投資事業所負債務有支票背書責任，而與被上訴人訂立系爭協議書
，應堪認定。系爭協議書第一條、第二條約定：「(一)甲方願受乙方委託善盡一切努力
，將投資於李秋蘭之投資金額，於貳年內按月無息攤還給乙方。」「(二)付款方式：自
民國七十九年十二月起至民國八十一年十一月止，共計貳年。每月攤還新台幣捌拾
萬仟佰元正，乙方四人各持分四分之一，即新台幣貳拾萬捌仟佰貳拾伍元，由
甲方在每月二十日前逕存入下列帳戶……」。查兩造均係李秋蘭投資事業之合夥人，
嗣該投資事業虧損，原應辦理清算合夥財產，兩造間債權債務關係即告終了，惟因上
訴人對被上訴人仍負支票背書債務，兩造乃訂立由上訴人應允履行金錢債務之系爭協
議書，此觀該協議書第一及第二條，僅約定上訴人於二年內應按月分期攤還被上訴人
之投資金額，而非如委任契約，係就一方如何委託他方處理事務，而他方如何允為處
理之約定。且如被上訴人是委託上訴人收回伊等在李秋蘭投資事業之投資款，則應僅
係委託如何取回投資款甚或為報酬之約定，始屬事理之常。蓋上訴人如有受託處理事
務，該受託之事務，是否得予完成，尚屬未卜，斷無明示上訴人應按期給付款項之理
。兩造既於系爭協議書約定上訴人應於二年內按月給付被上訴人款項，是兩造訂立該
協議書之真意，係上訴人應如何履行其對被上訴人之前述金錢債務，至為灼然，上訴
人辯稱其係委任關係，實無足採。而上訴人提出之資金去路表及投資事業善後資產一
覽表，僅記載債權人、償付金額及其他數字，並無表明係何人所製作，且為被上訴人
所否認，證人陳維賢亦證稱：「該等表格係七十九年六月開善後協調會時，由王宗賢
（亦係股東）寫的，因當時並無正式辦移交，無法提出帳目」等語，是上開文件自難
採信。又上訴人聲請訊問證人陳維賢及林孟祟之證詞，為被上訴人所否認，且李秋蘭
投資事業之帳簿憑證已經滅失，並參諸上訴人於上開刑事案件之陳述，及兩造所訂系
爭協議書僅係由上訴人應允償還前述金錢債務等情，亦非可取。系爭協議書第五條及
附款固分別約定：「長虹證券公司存續期間不得撤銷委託」，「若遇中東戰爭爆發或
不可抗力之災變發生，導致股市交易量劇降時，甲乙雙方將視實際情況商議攤還之日
期與金額」，上訴人執此主張足以證明兩造間所訂立者乃委任契約。惟兩造間訂立協
議書之真意，倘係委任契約，則上訴人受託處理事務，與長虹公司之存續期間及戰爭
或災變之發生間並無任何關連，且上訴人因具有長虹公司股東及常務董事之身份，並
就李秋蘭投資事業所負債務負有支票背書責任，而與被上訴人訂立系爭協議書，已如
前述，是前述條款之約定，僅係上訴人對被上訴人所負上開金錢債務，所附加之履行
條件，尚難執此即認兩造間有委託之關係。至被上訴人於台灣宜蘭地方法院八十一年
度自字第一七號自訴上訴人涉嫌背信刑事案件，固曾陳稱上訴人係受李秋蘭投資事業
全體股東之委任，清理該事業剩餘資產，其並以上訴人拒不給付受任事務所收取之金
錢，而自訴上訴人背信。惟該案件嗣因證據不足，上訴人業經判決無罪在案，有刑事
判決可稽。被上訴人因向上訴人索款未果，乃思循刑事自訴途徑，索回其投資款，故
於刑事案件陳稱上訴人違背受任處理之事務，惟此乃被上訴人事後為圖勝訴，於刑事
案件所為之主張，應無礙對兩造於訂約當時立約真意之認定。綜上所述，兩造訂立系
爭協議書之真意，應係被上訴人要求上訴人履行返還其投資款之債務，依該協議書約
定，上訴人係負共同清償五百萬元之責任，從而被上訴人依契約之法律關係，主張扣
除上訴人已給付之一百十四萬五千七百八十五元，尚積欠三百八十五萬四千二百十五
元，上訴人尚各應給付伊七十七萬零八百四十三元，及均自訴狀繕本送達上訴人翌日
起至清償日止，按年息百分之五計算之法定遲延利息，洵屬有理，為其心證之所由得
。因而維持第一審所為上訴人敗訴之判決，駁回其上訴，經核於法洵無違誤。上訴論
旨，徒就原審取捨證據、認定事實、解釋契約之職權行使，暨贅述之理由，指摘原判
決不當，聲明廢棄，不能認為有理由。
據上論結，本件上訴為無理由。依民事訴訟法第四百八十一條、第四百四十九條第一
項、第七十八條，判決如主文。
中      華      民      國    八十七    年      八      月      七      日
                              最高法院民事第二庭
                                  審判長法官  曾  桂  香
                                        法官  劉  延  村
                                        法官  徐  璧  湖
                                        法官  劉  福  聲
                                        法官  顏  南  全
      右正本證明與原本無異
                                              書  記  官
中      華      民      國    八十七    年      八      月     二十     日
